【裁判字號】    97,保險,7
【裁判日期】    980519
【裁判案由】    給付保險金
【裁判全文】
臺灣雲林地方法院民事判決               97年度保險字第7號
原      告  辛○○
訴訟代理人  林重仁律師
被      告  三商美邦人壽保險股份有限公司
法定代理人  丁○○
訴訟代理人  丙○○
            庚○○
上列當事人間請求給付保險金事件，本院於民國98年05月05日言
詞辯論終結，判決如下：
    主      文
原告之訴及假執行之聲請均駁回。
訴訟費用由原告負擔。
    事實及理由
壹、程序方面：
    本件被告事務所係設在「臺北市○○路○ 段150 巷2 號6 樓
    」，非屬本院轄區，惟兩造於「世紀領航萬能終身壽險」保
    險契約第28條及「世紀奔騰變額壽險」保險契約第27條，均
    約定以要保人住所所在地之法院為合意管轄法院，核與民事
    訴訟法第24條合意管轄規定相符，而系爭2 份保險契約之要
    保人即原告辛○○之住所在「雲林縣斗六市○○路49之4 號
    」，有卷附戶籍謄本可證，是本院關於本件訴訟即有管轄權
    ，合先敘明。
貳、實體方面：
一、原告起訴主張：
(一)、原告於民國96年02月15日向被告投保「世紀領航萬能終身壽
    險」（保單號碼為：000000000000），契約始期為96年02月
    26日，保險金額新臺幣（下同）72萬元；另於96年05月25日
    向被告投保「世紀奔騰變額壽險」（保單號碼為：00000000
    0000），保險期間自96年05月25日起至102 年07月19日止，
    保險金額50萬元（下稱系爭保險契約）。依「世紀領航萬能
    終身壽險」契約書第9 條約定「被保險人於本契約有效期間
    內致成附表三所列完全殘廢情事之一者，本公司按下列金額
    總和給付『完全殘廢保險金』，本契約效力終止：一、完全
    殘廢時之『當年度保險金額』。…」、依「世紀奔騰變額壽
    險」契約書第13條第1 項約定「被保險人於本契約有效期間
    內且於『投資運用起算日』前致成附表一所列完全殘廢情事
    之一者，本公司按『保險金額』與致成附表所列完全殘廢情
    事之一時之『完全殘廢保險金』，本契約效力終止。…」。
(二)、原告於96年12月20日因「兩側腦貝殼出血」、「懷孕25＋2
    週併子癇症」至高雄醫學大學附設中和紀念醫院急診，入院
    施行開顱併顱內血塊移除手術及剖腹產、96年12月28日行氣
    管造廔手術；97年09月10日復因「癲癇及陳舊性出血性中風
    」而至臺大醫院雲林分院住院治療。目前喪失言語機能；中
    樞神經系統機能極度障害，而達保險契約書中所稱「完全殘
    廢」情事。嗣原告向被告申請理賠，被告卻於97年08月20日
    寄發存證信函予原告表示「…被保險人於投保第0000000000
    00、000000000000號保險契約前即有要保書告知事項第6 (1)
    項病史，此有醫療院所之病歷可稽。惟於投保時未據實告知
    ，已影響本公司對危險之估計，依保險法第64條規定及壽險
    契約基本條款第6 、7 條約定，前述保險契約應自行解除，
    所請理賠歉難給付，本公司將另依約退還保單價值。」因而
    拒絕理賠。
(三)、按保險法第64條第1 、2 項規定「訂立契約時，要保人對於
    保險人之書面詢問，應據實說明。要保人故意隱匿，或因過
    失遺漏，或為不實之說明，足以變更或減少保險人對於危險
    之估計者，保險人得解除契約；其危險發生後亦同。但要保
    人證明危險之發生未基於其說明或未說明之事實時，不在此
    限。」本件原告之要保書係由被告所僱用之業務員於招攬保
    險時自行填寫，原告僅在要保人處簽名（填寫要保書之字跡
    與原告簽名字跡不同），有原告先生己○○在場可資為證，
    原告並未故意隱瞞高血壓病歷；又要保書中未填載原告曾因
    高血壓而接受醫師治療、診療或用藥，就系爭保險契約而言
    到底何以變更或減少保險人對於危險之估計？未見被告提出
    任何說明；再者，原告於被告保險期間因「兩側腦貝殼出血
    」、「懷孕25＋2 週併子癇症」就醫而致全殘，該項病因與
    高血壓病歷無直接關係。依前揭法條但書規定，被告不得解
    除契約，被告解除契約之通知不合法，原告自得本於保險契
    約之法律關係向被告請求給付保險金。
(四)、對被告抗辯所為之陳述 ：
１、系爭「世紀領航萬能終身壽險」保險契約，係由被告之業務
    員乙○○、甲○○招攬，據乙○○於本院97年12月02日審理
    時證稱：「係爭保險單要保書告知事項係由其填載，並未一
    條一條詢問要保人或被保險人，只詢問是否曾經就診過、住
    院或動手術（未表明期間）」；又甲○○證稱：「我只是在
    旁邊，當時沒有注意有無一條一條的問，但是我知道他有問
    要保人有沒有就診、住院等事項。要保人只說有流過產」。
    另訂立保單時在場之原告丈夫己○○證稱：「告知事項不是
    我們寫的，他們寫完的時候都沒有問我們，是他們直接寫的
    ，他們都沒有寫直接叫我們簽名。」系爭「世紀奔騰變額壽
    險」保險契約，係由被告之業務員戊○○、孫聰榮招攬，據
    戊○○97年12月02日審理時證稱：「（法官問：告知事項是
    一條一條問嗎？）大約問有無就醫紀錄，客人如果說沒有我
    們就勾否，然後給要保人簽名。」；又孫聰榮證稱：「本件
    實際處理情形不清楚。」另訂立保單時在場之原告丈夫己○○審理時證稱：「告知事項不是我們寫的，他們寫完的時候
    都沒有問我們，是他們直接寫的，他們都沒有寫直接叫我們
    簽名。」由系爭保險契約簽訂過程，被告公司之業務員並未
    就要保書告知事項逐一詢問被保險人，僅大概詢問即自行填
    載於要保書告知事項欄，而告知事項欄若填載為『是』，會
    影響公司之核保與否？因此，業務員大扺皆填載為『否』，
    並非要保人故意隱匿，或因過失遺漏，或為不實之說明。
２、系爭「世紀奔騰變額壽險」保險契約兼具投資成分，要保人
    一次繳納50萬元保險費，是否曾因高血壓就診，應不足以變
    更或減少被告對於危險之估計。
(五)、綜上所述，被告應給付原告「世紀領航萬能終身壽險」（保
    單號碼為：000000000000）、「世紀奔騰變額壽險」（保單
    號碼為：000000000000）2 份保單之保險金額，分別為72萬
    元、50萬元，合計122 萬元，另依上開保險契約第9 條、第
    10條約定請求年利一分之利息，並聲明：(1)被告應給付原告
    1,220,000 元，及自起訴狀繕本送達之翌日起至清償日止，
    按年息10% 計算之利息。(2)訴訟費用由被告負擔。(3)原告願
    供擔保請准宣告假執行。
二、被告則以：原告違反保險法第64條之規定，被告自得解除系
    爭保險契約，原告請求給付保險金實屬無據：
(一)、原告於投保前，即多次因高血壓於高雄市立旗津醫院及劉維
    哲診所就醫之紀錄，原告不可能不知自身之體況，卻竟仍在
    系爭保險契約要保書告知事項第3 點：「被保險人最近兩個
    月內是否曾因受傷或生病接受醫師治療、診療或用藥？」、
    第6 點：「被保險人過去5 年內是否曾因患有下列疾病而接
    受醫師治療、診療或用藥？(1)高血壓（指收縮壓140mmHG 或
    舒張壓90mmHG以上）... 」等詢問內容均選答『否』，顯已
    違反保險法第64條據實說明義務。原告於投保時既未履行據
    實告知之義務，足以影響被告對於危險之估計，則被告依法
    解除系爭保險契約，自屬正當。系爭保險契約既已合法解除
    ，則兩造間系爭保險契約即不存在。
(二)、本件給付保險金事件於本院97年12月02日言詞辯論時，曾隔
    離訊問證人己○○、乙○○、甲○○、戊○○、孫聰榮等人
    ，而證人己○○為原告之夫，自無可期待其為不利於原告之
    陳述，則己○○之陳述是否與真實相符，實屬可疑，其證詞
    僅有低度證據力。前揭業務員四人均表示，告知事項係詢問
    過原告之體況後，始依照原告所稱內容勾選，並於完成勾選
    後，始請要保人於要保書上簽名，惟與證人己○○之證詞明
    顯不符。尤其證人甲○○現已非被告之業務員，與被告已無
    利害關係，其仍為與其他三名業務員相同之證詞，應足採信
    ；又業務員乙○○、甲○○若從未詢問原告之體況，則該二
    人如何知悉原告曾於投保前有流產之紀錄？以上更見證人己○○所稱不實在，無足可採。按保險法第64條第1 項規定「
    訂立契約時，要保人對於保險人之書面詢問，應據實說明。
    」亦即要保人有義務主動告知書面詢問事項，並非於業務員
    詢問後，始負有據實告知之義務，保險法亦並未賦予業務員
    需逐條詢問要保人告知事項之義務。縱業務員未逐條詢問原
    告告知事項而以其他足以了解原告體況之詢問方式，仍非於
    法不合，原告亦不得以此免除保險法第64條第1 項據實告知
    義務。本件癥結仍在於，要保人根本未依保險法第64條第1
    項之規定據實告知義務，與招攬業務員如何詢問無涉。
(三)、依照劉維哲診所之回函，原告自92年12月起即於該診所治療
    高血壓，3 年半來，約每1 至2 個月即赴該診所就醫並領取
    降血壓藥，至96年06月12日間不曾間斷，原告之高血壓病史
    至為明確，原告不得諉為不知。次者，系爭第000000000000
    號保險契約之要保日期為96年02月15日，該日距離原告前次
    於劉維哲診所就醫日期96年02月07日僅相隔8 日，原告更不
    可能忘記就醫情事。然原告竟爭執因業務員未明白告知就醫
    期限為何，故於投保前8 日才就醫治療高血壓一事，仍就詢
    問事項回答『否』，顯有違常理而有故意隱匿體況之情。縱
    要保書告知事項係由招攬業務員勾選，然保險法並未規定要
    保書告知事項應由要保人親自勾選；且如招攬業務員係依照
    原告指示之內容填寫，原告亦隨即於要保書上簽名，另於10
    天無條件撤銷契約之期間內，原告亦未爭執其要保書告知事
    項之記載有何錯誤（倘原告放棄其法律上之權利，則理當由
    其自承風險），縱業務員代為勾選之行為有瑕（被告主張無
    瑕疵），亦經原告之同意而補正，應有「禁反言原則之適用
    」原告不得再就此點為相反之主張。
(四)、關於高血壓素有隱形殺手之稱，其可能引起心臟病、主動脈
    、下肢、腦部、眼睛、腎臟等部位嚴重之併發症，並為行政
    院衛生署所公佈96年度10大死因之第10名，該疾病有高致死
    率，對保險公司評估被保險人身體之風險具有相當之重要性
    ，符合保險法第64條第2 項本文：「足以變更或減少保險人
    對於危險之估計」之範圍，自不待言。故原告曾經因高血壓
    就診之事實足以變更或減少被告對於危險之估計。
(五)、高血壓會導致小動脈硬化，而硬化後的小動脈尤為脆弱，血
    壓一旦波動，極易發生痙孿，形成血栓或破裂而致腦出血，
    後者常發生內囊及基底節處，而原告腦部出血點，正位於基
    底節處（腦貝殼位於基底節處）。是以，原告之高血壓病史
    ，顯然與原告腦貝殼出血有高度之關聯；而原告右側肢體偏
    癱及失語症又係因腦貝殼出血所致，則原告高血壓病史（即
    未告知事項）與因腦貝殼出血導致右側肢體偏癱及失語症之
    發生，具有因果關係，並無保險法第64條第2 項但書之適用
    。又參照高雄醫學大學附設中和紀念醫院函覆內容：「…診
    斷為慢性高血壓併發子癇症，子癇症為妊娠所引起，會引發
    嚴重高血壓現象，可能與患者發生兩側腦貝殼出血有關，子
    癇症造成腦貝殼出血之機率為14-50%。…慢性高血壓本身是
    子癇症的危險因子，即慢性高血壓之患者較容易併發子癇症
    發生率為10-20%，其再發率可高達40-50%。」原告之慢性高
    血壓病史既為子癇症之危險因子，子癇症又與原告腦貝殼出
    血有關，原告慢性高血壓病史與腦貝殼出血具有因果關係，
    自不待言。
(六)、原告另主張「世紀奔騰變額壽險」兼具投資成分，要保人一
    次繳納保費，是否曾因高血壓就醫，應不足以變更或減少被
    告對於危險之估計云云，惟兩造間就「世紀奔騰變額壽險」
    僅成立一個保險契約關係，並非分別成立一個保險契約與一
    個投資契約，保險契約之效力無從切割認定；且保險法第64
    條並無排除投資型保險契約之適用。
(七)、並聲明：(1)原告之訴駁回。(2)訴訟費用由原告負擔。(3)如受
    不利判決，願供擔保請准宣告免為假執行。
三、兩造不爭執事項：
(一)、兩造訂有系爭保險契約不爭執。
(二)、本件保險契約要保書告知事項（書面詢問事項）對於事項第
    6項被保險人過去5 年是否有相關疾病之記載為否。
(三)、假如原告得請求本件保險金，其金額為1,220,000元。
(四)、被告曾經於97年08月20日主張原告違反告知義務而以存證信
    函向原告解除契約。
(五)、原告是因為本件危險之發生而達全殘之程度。
四、兩造爭執事項：
(一)、本件保險契約要保書書面詢問事項是否為被告業務員代為填
    寫？被告業務員填寫時是否依照原告告知而填寫或自行填載
    ？
(二)、原告曾經因高血壓就診之事實是否足以變更或減少被告對於
    危險之估計？
(三)、本件保險事故之發生與原告之高血壓病史有無因果關係？
五、得心證之理由：
(一)、按訂立契約時，要保人對於保險人之書面詢問，應據實說明
    ；要保人故意隱匿，或因過失遺漏，或為不實之說明，足以
    變更或減少保險人對於危險之估計者，保險人得解除契約；
    其危險發生後亦同。但要保人證明危險之發生未基於其說明
    或未說明之事實時，不在此限，保險法第64條第1 項、第2
    項定有明文。又保險契約乃最大誠信契約，倘要保人有故意
    隱匿或過失遺漏或為不實之說明，足以變更或減少保險人對
    於危險之估計之情事，要保人如主張保險人不得解除契約，
    即應就保險事故與要保人所未告知或不實說明之事項並無關
    聯且該事項已確定對保險事故之發生不具任何影響，保險人
    亦未因該未告知或不實說明事項，而造成額外之負擔，對價
    平衡並未遭破壞始可。亦即須就保險事故與要保人所未告知
    或不實說明之事項間之無關聯，證明其必然性；倘有其或然
    性，即不得謂有上開法條但書適用之餘地，保險人非不得解
    除保險契約（參見最高法院92年度臺上字第1761號判決要旨
    ）。
(二)、經查原告於96年02月15日先向被告申請投保，兩造因而訂立
    「世紀領航萬能終身壽險」之保險契約，約定該保險契約自
    96年02月26日起生效，主要給付項目包括身故保險金、喪葬
    費用保險金及完全殘廢保險金。原告又於96年05月25日向被
    告申請投保，兩造另訂立「世紀奔騰變額壽險」之保險契約
    ，約定此保險契約自96年05月25日起生效，保險範圍包括身
    故保險金、完全殘廢保險金與滿期保險金及投資收益等項目
    。嗣原告於96年12月20日，因兩側腦貝殼出血、懷孕25＋2
    週併子癇症，至高雄醫學大學附設中和紀念醫院治療，施行
    開顱併顱內血塊移除手術及剖腹產，96年12月28日行氣管造
    手術，97年01月08日轉至呼吸照護中心，97年01月15日轉
    至神經外科病房，97年02月02日出院，衣食住行皆須依賴他
    人照護，又於97年09月10日，因癲癇及陳舊性出血性中風至
    臺大醫院雲林分院就診，經住院治療後，於97年09月18日出
    院。原告目前因腦內出血合併右側肢體偏癱及失語症，右側
    肢體癱瘓，活動有障礙；認知障礙，因腦部語言中樞神經損
    傷而患失語症，無法以言語跟他人溝通，終身無法從事工作
    ，24小時全需他人扶持，已達完全殘廢之程度，並因此領有
    身心障礙手冊，嗣後原告向被告申請理賠，經被告以原告違
    反保險法第64條規定，主張解除系爭2 保險契約，並拒絕給
    付之事實，有卷附「世紀領航萬能終身壽險」保險單、「世
    紀奔騰變額壽險」保險單、高雄醫學大學附設中和紀念醫院
    診斷證明書、臺大醫院雲林分院診斷證明書2 份及原告之中
    華民國身心障礙手冊影本、存證信函影本可稽，且為兩造所
    不爭執，本件原告於保險期間內，已因兩側腦貝殼出血及懷
    孕25＋2 週併子癇症，致右側肢體癱瘓，活動有障礙，且已
    失去語言能力，終身無法從事任何工作，24小時皆須他人看
    護，達完全殘廢之程度，已發生系爭保險契約所約定之保險
    事故，堪以認定。
(三)、本件保險契約要保書書面詢問事項是否為被告業務員代為填
    寫？被告業務員填寫時是否依照原告告知而填寫或自行填載
    ？
１、原告於96年02月15日與被告訂立「世紀領航萬能終身壽險」
    保險契約前，即曾於90年11月01日、90年11月07日因惡性高
    血壓至財團法人佛教慈濟綜合醫院大林分院就診；又於91年
    09月17日、91年10月19日、91年10月28日，因高血壓至高雄
    市立旗津醫院就診並接受藥物治療；復於92年12月17日、93
    年01月31日、93年03月17日、93年05月03日、93年06月12日
    、93年07月26日、93年09月07日、93年10月14日、93年11月
    15日、93年12月20日、94年01月24日、94年02月27日、94年
    04月06日、94年05月13日、94年06月07日、94年08月13日、
    94年09月17日、94年10月27日、94年12月22日、95年01月27
    日、95年03月27日、95年05月19日、95年07月01日、95年08
    月11日、95年09月21日、95年10月31日、95年12月20日、96
    年02月07日，因高血壓至劉維哲診所就診，經醫師施以降血
    壓藥物治療。訂立該保險契約後，仍因高血壓疾患，於96年
    04月03日續至劉維哲診所診治，予以降血壓藥物治療，繼之
    原告於96年05月25日向被告申請投保「世紀奔騰變額壽險」
    後，仍因高血壓之故，於96年06月12日至劉維哲診所就診，
    經醫師施以降血壓藥物治療，有卷附被告向高雄市立旗津醫
    院查詢資料（見審理卷第49頁）、劉維哲診所回函（見審理
    卷第64頁）、財團法人佛教慈濟綜合醫院大林分院病情說明
    書（見審理卷第120 頁）可憑，堪信原告自90年起即因高血
    壓症狀，且此高血壓疾患並非輕微，已影響其日常生活及身
    體健康狀況之故，因而長期至醫院、診所就診治療此疾，顯
    見原告之血壓異常已形成長期慢性之疾病，並非偶然發生血
    壓異常升高之情形，應可認定。
２、依據兩造所提出「世紀領航萬能終身壽險」、「世紀奔騰變
    額壽險」此2 份保險契約要保書影本內容觀之，該2 份要保
    書之告知事項欄明白標示：「要保人/ 被保險人對於告知事
    項之詢問應親自填寫，如有故意隱匿或過失遺漏，或為不實
    之說明，足以變更或減少本公司對危險之估計者，本公司得
    依保險法第64條解除契約。」等語，已提醒原告就要保書所
    詢問之告知事項必須親自填寫並據實說明，及未據實說明之
    法律效果。另於該2 份要保書告知事項欄內，第3 項載明「
    被保險人最近2 個月內是否曾因受傷或生病接受醫師治療、
    診療或用藥？」及第6 項載明「被保險人過去5 年內是否曾
    因患有下列疾病而接受醫師治療、診療或用藥？(1)高血壓（
    指收縮壓140mmHg 或舒張壓90mmHg以上）（G1）.... 」 ，
    該2 份要保書上均勾選否，此與上述原告自90年起即因高血
    壓，長期、持續至醫院、診所求診，並經醫師施予降血壓藥
    物治療等情不符，要保書上告知事項之填載，是有說明不實
    之情事。
３、系爭2 份保險契約之要保書，究為何人填載一節，招攬「世
    紀領航萬能終身壽險」保險契約之業務員即證人乙○○於本
    院審理時到庭證述略謂，本院卷第15頁以下「世紀領航萬能
    終身壽險」要保書，是我跟甲○○一起去招攬的，要保人是
    辛○○，要保人簽名是要保人自己簽的，日期是我們寫的，
    告知事項有詢問要保人，是我詢問要保人後勾選的，我沒有
    一條一條詢問，我是問說是否曾經就過診、住院或動手術，
    要保人說都沒有，有流一次產，沒有問多久期間內有就診紀
    錄，詢問完後勾選，再給要保人簽名，訂契約有要保人、他
    先生、我跟甲○○在場，正式的保險單是我拿去給要保人簽
    收，沒有再一次請要保人確認要保書的內容等語；另一位業
    務員即證人甲○○到庭證述略謂，本院卷第15頁以下「世紀
    領航萬能終身壽險」要保書是我跟乙○○一起招攬的，要保
    人是辛○○，要保人自己簽名的，告知事項有問要保人，本
    件是乙○○在處理，我是在旁邊，當時沒有注意有無一條一
    條的問，但是我知道他有問要保人有沒有就診、住院等事項
    ，要保人只說有流過產，填寫告知事項以後才請要保人簽名
    ，訂契約時要保人、他先生、我跟甲○○在場等情。而系爭
    「世紀奔騰變額壽險」保險契約之要保書填載過程，亦經業
    務員即證人戊○○到庭證稱略謂，「世紀奔騰變額壽險」要
    保書，這份保險單是我招攬的，當時我跟孫聰榮一起過去的
    ，要保人是辛○○，我會先詢問要保人身高體重，然後問書
    面告知事項再勾一勾之後要保人簽名，當時因為在晚上要保
    人他們要工作，所以問一問以後，他們有客人他們就去招呼
    ，之後再回來繼續問，所以當時前後進行大約半個鐘頭，告
    知事項大約問有無就醫紀錄，所謂就診紀錄，是指2 至5 年
    內就診，我當時有無問特定期間，已經隔那麼多年已經忘記
    了，客人如果說沒有我們就勾否，當時要保人說沒有，所以
    我就全部勾否，然後給要保人簽名，我是親自問要保人，因
    為要給要保人簽名，本件應該沒有清楚問要保人多久期間內
    有無就診紀錄等語在卷；當時另位業務員即證人孫聰榮亦到
    庭結證略謂，「世紀奔騰變額壽險」這份保險單是我招攬的
    ，當時我是跟我太太戊○○到要保人麵攤去招攬的，我們過
    去作業模式都有將告知事項逐條唸給要保人聽，而且我們勾
    選的過程都要給要保人看到，因為這會影響要保人事後的理
    賠，我是戊○○的丈夫也是主管，我要求部屬簽訂保險契約
    的時候必須要告知事項逐條詢問，本件戊○○處理的時候在
    我的隔桌，實際（處理）情形我不清楚，當時有我還有太太
    及辛○○夫妻在場，我有跟己○○先生詳細說明本件保險的
    投資報酬率問題，由戊○○直接跟辛○○詢問告知事項等語
    明確。由上述證人證詞，可知證人乙○○、戊○○等人於招
    攬系爭2 份保險時，雖未逐條依要保書告知事項上之記載詢
    問原告，但確已概括詢問原告是否曾有就醫紀錄，原告明確
    告知並無就醫紀錄，然原告自90年起即因高血壓長期持續就
    醫治療，業如前述，證人乙○○、戊○○既已概括詢問原告
    有無就醫紀錄，衡情原告縱不知高血壓就診是否屬被告詢問
    之告知事項，理應會將所有曾就診之情形告知證人乙○○、
    戊○○，供證人乙○○、戊○○自行判斷是否應記載於要保
    書上，此由證人乙○○及甲○○均證述原告曾告知流過產一
    情亦可得證，而原告就其流過產一事既已告知證人乙○○，
    顯示其並非毫不瞭解證人乙○○、戊○○詢問之用意，參以
    原告之高血壓症狀為長期持續影響其身體健康，依其就診次
    數之頻繁，可見原告高血壓病情不輕，原告於96年02月15日
    填寫「世紀領航萬能終身壽險」保險契約之要保書前8 日，
    適才因高血壓至劉維哲診所就診，其後於同年05月25日填寫
    「世紀奔騰變額壽險」保險契約之要保書前，亦因高血壓至
    劉維哲診所就診，原告因高血壓就診之時間，距系爭2 份要
    保書填寫時間不久，原告要無遺忘其因高血壓就醫之理，原
    告未告知證人乙○○、戊○○其因高血壓就醫之事實，應係
    對於被告之書面詢問，並未據實說明。且證人乙○○、戊○○於要保書填載完畢後，亦將該要保書遞由原告親自簽名，
    原告對於要保書之各項記載是否屬實，有無錯誤或遺漏，因
    關係其權利義務，自會於簽名前再為確認，更何況要保書內
    要保人及被保險人簽名欄，即在告知事項欄下方，原告於簽
    名時，必定會看見該告知事項填寫內容，當無不加檢視之理
    ，則證人乙○○、戊○○茍勾選之事項與其意思不符，原告
    應會當場要求更改，原告既未要求更改，顯見證人乙○○、
    戊○○並未誤會原告之意思或聽錯原告之答覆，是原告有違
    反據實說明義務之情事甚明。
４、原告之配偶即證人己○○雖於本院審理時到庭證述略謂，清
    楚96年02月15、同年05月25日投保的事，保險訂定過程我在
    場，是我在訂的，因為他們都是詢問我，我太太在場，因為
    我太太不太了解投資報酬率，所以就問我，這2 份保險資料
    都是一樣的，告知事項不是我們寫的，他們寫的時候都沒有
    問我們，是他們直接寫的，叫我們簽名，沒有問我們這一年
    有無患特定疾病，直接簽名，都是空白的，2 份都一樣，訂
    約只有我和我太太，和他們的業務員戊○○、孫聰榮夫婦，
    另外1 份的業務員是乙○○、甲○○在場，當時乙○○那1
    份公司有叫原告去體檢，我就問業務員既然是投資為什麼要
    體檢，那是乙○○跟我說沒關係我去幫你想辦法，核保下來
    當時保單來的時候已經過1 個月，我們有向業務員催，業務
    員說他們有在比賽業積，比較忙沒有時間送過來，收到要保
    書我們沒有看就直接收起來云云。然證人己○○所謂「他們
    都詢問我，因為我太太不太了解投資報酬率」云云，應是指
    內含投資之「世紀奔騰變額壽險」保險契約，始有投資報酬
    率之問題，「世紀領航萬能終身壽險」則無投資可言，純粹
    係人壽保險契約，而「世紀奔騰變額壽險」保險契約之投資
    報酬率與人身保險之告知事項係屬二事，與證人己○○討論
    投資報酬率一事，核與詢問上開2 份要保書之告知事項無關
    。而證人己○○雖稱，證人乙○○、戊○○等人於簽訂保險
    契約時，並未詢問原告有無患特定疾病，即自行填載要保書
    之告知事項，並要求原告在要保書上簽名云云，但證人乙○○及甲○○於本院審理時均一致證稱，原告當時曾回答未曾
    就診、住院或動手術，只流過一次產等情，倘證人乙○○、
    甲○○不曾詢問原告之就醫情形，原告顯不可能將曾經流產
    此一私密資料透露予證人乙○○、甲○○知悉，是證人己○○所述難以採信。再者，被告之保險業務員僅負責保險業務
    之招攬，就其填寫要保書之行為，應係代原告填寫、答覆，
    立於原告傳達意思之使者地位，而非被告之代理人，原告又
    逕行於系爭2 份要保書上簽名，此舉應係授權由證人乙○○
    、戊○○代為填寫，故其等代為填寫答覆之效力應及於原告
    ，縱證人乙○○、戊○○未詢問原告，原告任由證人乙○○
    、戊○○填寫要保書，經由證人乙○○、戊○○之填寫答覆
    書面詢問之各欄詢問事項，向被告傳達加保系爭2 份保險契
    約之意思表示，經被告同意加保後，直接對原告發生法律效
    果，原告自應對證人乙○○、戊○○於傳達締約意思所為之
    行為負同一責任，甚且系爭2 份要保書於保險契約書面製作
    完成後復交由原告收受，而系爭2 份保險契約內均記載「保
    險契約各項權利義務皆詳列於保單條款，消費者務必詳加閱
    讀了解，並把握保單契約撤銷之時效（收到保單翌日起算10
    日內），以避免權益受損。」等語，提醒要保人或被保險人
    詳閱契約內容，原告於收受保險契約書後，如發現有錯誤應
    主動更正為是，何以竟不加聞問，亦與常情有違。且證人己○○又表示未看保險契約書即直接收起來云云，但原告既事
    前未見過要保書內容，事後竟又不加確認保險契約內附之文
    件是否與其投保內容相符，亦有可疑，如果屬實，原告輕忽
    審閱保險契約相關文件之不利益，亦不應歸諸被告負擔。
５、原告於投保系爭2 份保險契約前，已知其有高血壓疾患之事
    實，竟隱匿該事實，於被告書面詢問時，未據實以告，顯已
    違反據實告知義務至明。
(四)、原告曾經因高血壓就診之事實是否足以變更或減少被告對於
    危險之估計？
１、高血壓可引起血管、腦、心、腎等器官病變，早期僅有全身
    小動脈痙攣，無明顯病理形態學變化可見，此時心排血量增
    多而周圍總阻力正常或輕度增加。數年後，隨著容量與阻力
    血管的進行性收縮，周圍總阻力和血壓持續增高可引起全身
    小動脈硬化，表現為小動脈內膜下玻璃樣變，管壁增厚變硬
    ，管腔均狹窄，其中以腎細小動脈的病變最為顯著。在急進
    型高血壓病中，小動脈發生纖維樣壞死性病變，其中也以腎
    細小動脈的病變最為嚴重。持續的高血壓尚可促使中動脈和
    大動脈內膜的類脂質沉積，因此高血壓病人常有動脈粥樣硬
    化，全身小動脈硬化，使許多臟器血液供應減少而發生病變
    或其他併發症，其中以心、腦、腎為最顯著。高血壓在開始
    發病時，通常無明顯症狀，因此一半以上病人不知道自己血
    壓高，遑論檢查及治療，等一旦發生高血壓併發症，如腦中
    風、心肌梗塞、心衰竭、腎衰竭或視網膜出血等，生命健康
    已經遭到嚴重威脅，因此高血壓易形成血管阻塞或破裂，造
    成身體器官功能受損，導致身體永久無法恢復之損害，有卷
    附實用內科學、臺北榮民總醫院有關高血壓資料、中華民國
    防高血壓協會網站資料、行政院衛生署96年國人主要死因統
    計等高血壓相關資料可參，況且原告之高血壓屬長期持續存
    在之狀態，已直接對於身體健康造成一定程度之影響，必須
    服用降血壓藥物，以控制血壓於正常狀況，依戴銘浚婦兒醫
    院出具資料，可知原告有2 次胎死腹中之情形，又均是高血
    壓所致，原告之高血壓症狀對身體健康影響已達嚴重之程度
    ，確實較一般偶有高血壓情況之患者更易發生保險事故，上
    開客觀情事確實足以影響被告判斷系爭2 保險契約所約定危
    險發生風險之高低，以評估是否承保或保費之多寡，原告就
    其曾因高血壓接受醫師診療一節，未於被告書面詢問時據實
    說明，應足以變更或減少被告對於危險之估計。
２、原告雖辯稱「世紀奔騰變額壽險」之保險契約兼具投資成份
    ，要保人1 次繳納50萬元保險費，是否曾因高血壓就診，應
    不足以變更或減少被告對於危險之估計云云，惟「世紀奔騰
    變額壽險」保險契約，主要仍屬壽險即人身保險，所謂投資
    僅屬該保險契約結合投資理財性質，以增加原告保單帳戶價
    值為目的，但依卷附「世紀奔騰變額壽險」保險契約之內容
    整體觀之，該契約仍屬保險契約之本質並未因之而改變，被
    告之保險給付原因，依該契約第12條、第13條、第14條分為
    身故保險金給付、完全殘廢保險金給付及滿期保險金給付，
    仍是以原告死亡、殘廢或保險契約期滿等保險事故之發生為
    給付之條件，該契約具有保險之性質即危險發生之射倖性殆
    無疑義，故原告之違反說明義務，仍足以變更或減少被告對
    於該保險契約約定保險事故此危險發生之估計，該保險契約
    仍有保險法相關規範之適用無訛，原告所辯，要難採取。
(五)、本件保險事故之發生與原告之高血壓病史有無因果關係？
    原告於96年12月20日，因兩側腦貝殼出血及懷孕25+2週併子
    癇症，至高雄醫學大學附設中和紀念醫院就診，施行開顱併
    顱內血塊移除手術及剖腹產，而所謂兩側腦貝殼出血，即是
    俗稱之腦部中風，由臺大醫院雲林分院97年09月18日出具之
    診斷證明書記載，原告於97年09月10日因「陳舊性出血性中
    風」至該院就診亦可得證，而子癇症之前期為子癇前症，依
    卷附圖解產科學記載，子癇前症之原因其中之一即有高血壓
    病史，再由卷附戴銘浚婦兒醫院依被告查詢說明，原告自96
    年08月20日至96年12月03日間，至該院產檢8 次，均診出有
    高血壓情形，且有2 次胎死腹中之情況，均為高血壓所致，
    可見原告之高血壓為其罹患子癇症之主要原因無誤。又經本
    院將被告所提供及本院向劉維哲診所調閱原告之就診資料，
    送交高雄醫學大學附設中和紀念醫院，請其就原告之高血壓
    病史與其「兩側腦貝殼出血、懷孕25+2週併子癇症」間是否
    有因果關係加以說明，該院回覆稱：「就病患之就醫資料判
    斷，該病患為一位慢性高血壓之患者，並長期服用高血壓藥
    物控制，慢性高血壓患者於妊娠期間，發現其血壓較平時升
    高，並出現蛋白尿時，診斷為慢性高血壓併發子癇症，子癇
    症為妊娠所引起，會引發嚴重高血壓現象，可能與患者發生
    兩側腦貝殼出血有關聯，子癇症造成腦貝殼出血之機率為14
    -50%。慢性高血壓本身是子癇症的危險因子，即慢性高血壓
    之患者較容易併發子癇症，發生率約為10-20%，其再發率可
    高達40-50%。」等語，有該院98年04月13日高醫附行字第09
    80001192號函在卷可佐，職是，尚難認原告之高血壓與其兩
    側腦貝殼出血及懷孕25+2週併子癇症此保險事故之發生不具
    任何影響，並無或然性存在。準此，原告既不能證明系爭保
    險事故之發生，與其未據實說明之高血壓病症必然欠缺關聯
    性，揆諸前揭說明，即無保險法第64條第2 項但書適用之餘
    地。是保險事故之危險雖已發生，上訴人仍得依保險法第64
    條第2 項前段之規定，向原告表示解除系爭保險契約。
(六)、從而，被告於保險事故發生後，向高雄市立旗津醫院等查詢
    原告之就診紀錄，經高雄市立旗津醫院於97年07月22日，回
    覆原告曾因高血壓至該院就醫，卻未於投保時告知被告，被
    告於知有上開解除原因後，被告隨即於97年08月20日寄發存
    證信函予原告，向原告表示解除系爭2 份保險契約，有原告
    提出之存證信函可按，且為兩造所不爭執，則系爭2 份保險
    契約即已因被告合法解除，而溯及失其效力，原告仍本於系
    爭2 份保險契約之約定，請求被告給付保險金，即屬無據。
六、綜上所述，原告本於系爭2 份保險契約之約定，請求被告給
    付122 萬元及自97年10月09日起至清償日止，按年息百分之
    10計算之利息，自屬不應准許。
七、訴訟費用負擔之依據：民事訴訟法第78條。
中    華    民    國    98    年    5     月    19    日
                  民事第二庭    法  官  李秋瑩
以上正本係照原本作成。
如對本判決上訴，須於判決送達後20日內向本院提出上訴狀，並
附繕本。
中    華    民    國    98    年    5     月    19    日
                                書記官  蘇紋泙


司法院資訊處製作；財團法人民間司法改革基金會備份。
